臺灣高等法院民事判決　　　　　　　　　　　　　　九十二年度重上國字第一二號
　　上　訴　人　乙○○
　　　　　　　　甲○○
　　兼右一人之
　　法定代理人　丁○○
　　兼右三人之
　　訴訟代理人　丙○○
　　共　　　同
　　訴訟代理人　丁○○
　　被　上訴人　台北市政府
　　法定代理人　馬英九
　　訴訟代理人　鍾明達律師
　　複　代理人　林明康律師
當事人間請求國家賠償事件，上訴人對於中華民國九十二年七月三十一日臺灣臺北地
方法院九十二年度重國字第九號第一審判決提起上訴，並為訴之追加，本院於九十三
年三月二日言詞辯論終結，判決如下：
    主      文
上訴及追加之訴均駁回。
第二審及追加之訴之訴訟費用均由上訴人負擔。
    事      實
甲、上訴人方面：
一、聲明：（一）原判決廢棄。（二）被上訴人應給付上訴人丁○○（以下稱丁○○
    ）新台幣（下同）一千七百四十四萬八千四百三十九元、上訴人乙○○、丙○○
    、甲○○（以下各稱乙○○、丙○○、甲○○）各二百萬元、二百萬元、三百萬
    元，及均自起訴狀繕本送達之翌日起至清償日止，按年息百分之五計算之利息。
    （三）願供擔保請准宣告假執行。
二、陳述：除與原判決記載相同者茲以引用外，並補稱略以：
（一）上訴人僅知檢察官因依據被上訴人所屬消防局提供其不實之「火災原因調查報
      告書」，而使丁○○遭檢察官據以聲請簡易處刑（上訴人誤以為提起公訴），
      至於系爭火災之實際損害及賠償義務人為誰，上訴人並非專家，尚不得而知，
      乃無法行使請求權。且丁○○是於民國（下同）九十年十一月十六日經判決無
      罪確定，故上訴人之本件賠償請求權應自九十年十一月十六日起算，至上訴人
      於九十二年六月二日提起本訴時，尚未罹於二年請求權時效。
（二）丁○○因消防局其缺乏專業素養，及敏銳之鑑識力，製作之「火災原因調查報
      告書」而誤導檢警機關之判斷，而該項調查報告書，其對外具有公信力，應非
      一般行政公文可比，因該調查報告書致丁○○遭檢察官聲請簡易處刑，亦屬於
      以違反善良風俗方法加損害於丁○○，自應對丁○○負侵權行為之損害賠償責
      任。又乙○○、丙○○及甲○○為丁○○之子，因消防局之上開不實調查報告
      致其等因而受有精神上之痛苦，自應負損害賠償責任。
（三）又退步言之，縱侵權行為損害賠償請求權之時效已消滅，然參照最高法院五十
      六年度台上字第三○六四號判例意旨，上訴人仍可基於不當得利之請求權而為
      主張，則上訴人追加不當得利請求權，故本訴亦未罹於十五年時效。
三、證據：除援用原審所提出證據外，並補提醫療費用收據、診斷證明書、丁○○八
    十八年一月至六月營業狀況表、仲介客戶整型明細及名片、丁○○八十六年度綜
    合所得稅核定通知書、財政部台北市國稅局八十八年度各類所得資料清單直銷產
    品簡介、保健用品訂貨單及收據等件為證。
乙、被上訴人方面：
一、聲明：（一）如主文第一項所示。（二）如受不利判決，請准供擔保宣告免為假
    執行。
二、陳述：除與原判決記載相同者茲以引用外，並補稱略以：
（一）上訴人乃主張因檢察官引用「火災原因調查報告書」致丁○○遭檢察官提起公
      訴，而認被上訴人應負侵權行為責任，故上訴人於檢察官將丁○○提起公訴時
      ，即知悉損害及賠償義務人。故上訴人既於九十年三月五日即知有損害及賠償
      義務人，其侵權行為損害賠償請求權之時效即應自該時起算，迄至九十二年六
      月二日提起本訴時，已逾二年，其請求權之消滅時效已經完成，且無中斷時效
      之情事，故上訴人請求權時效已消滅。
（二）被上訴人所屬消防局所製作之火災原因調查報告書，係依據消防法第二十六條
      第一項之規定，於火災發生後，依規定調查、鑑定火災原因後，應即製作火災
      原因調查報告書移送當地警察機關依法處理。至當地警察機關可參考被上訴人
      所製作之火災原因調查報告書內容經過綜合判斷後，認定是否觸犯法律而自行
      移送地檢署偵辦或存參，消防局並無權責判定或將該案移送當地檢察署偵辦。
      且消防局所為之「火災原因調查報告書」僅為鑑定意見，並非行使公權力，故
      上訴人主張被上訴人應負國家賠償責任，顯有誤會。
三、證據：援用原審所提出證據。
丙、本院依職權調閱台灣台北地方法院（以下稱台北地院）九十二年度救字第五七號
    訴訟救助全案卷宗及九十年度國字第一六號國家賠償事件全案卷宗；台北地院八
    十八年度易字第三三八四號公共危險刑事案件全案卷宗（含台灣台北地方法院檢
    察署（下稱台北地檢署）八十八年度偵字第一八三三二號偵查卷及本院九十年度
    上易字第一八九三號卷宗）。
    理      由
一、按第二審訴之變更或追加，非經他造同意，不得為之。但民事訴訟法第二百五十
    五條第一項第二款至第六款情形，不在此限，此為同法第四百四十六條第一項所
    明定。經查，上訴人於原審起訴主張訴訟標的為國家賠償法第二條規定提起本訴
    乙節，有起訴狀附卷足參（見原審卷一三頁），並為上訴人所自陳（見原審卷三
    ○九頁），嗣於本院準備程序終結後之九十三年二月二十五日，具狀就同一基礎
    事實再追加不當得利請求權（見本院卷一五五頁），核與民事訴訟法第二百五十
    五條第一項第二款規定相符，應予准許，合先陳明。另丁○○於本院言詞辯論期
    日追加請求，因系爭火災造成其所有之衣物、美容設備等物品燬損，及物品整修
    費用（金額如附表所示），共計六百三十五萬一千九百六十一元等情，有卷附民
    事補充上訴理由狀可憑（見本院卷一六六至一六八頁），雖與上訴人起訴主張因
    被上訴人所屬之消防局，製作錯誤之「火災原因調查報告書」致丁○○遭台北地
    檢署檢察官聲請簡易處刑，而罹患憂鬱症無法工作，受有財產上及精神上損害共
    計一千一百零九萬六千四百七十八元之基礎原因事實完全不同，然因被上訴人就
    此並無異議，亦一併為言詞辯論視為業已同意（見本院卷一六三頁），故丁○○
    此訴之追加部分，亦為合法，併予陳明。
二、次按，當事人之適格，則指當事人就特定訴訟標的有實施訴訟之權能而言，此項
    權能之有無，應依當事人與特定訴訟標的之關係定之（最高法院二十六年渝上字
    第六三九號判例意旨參照）。查乙○○、丙○○、甲○○主張因消防局所製作之
    「火災原因調查報告書」致丁○○遭台北地檢署檢察官聲請簡易處刑，而其等為
    照顧丁○○，精神上亦受有重大痛苦，爰依國家賠償法第二條第二項規定提起本
    訴等情，有卷附起訴狀可參（見原審卷一五至一六頁），依上說明，其等自屬於
    當事人適格，至於其等主張之請求權是否成立，乃屬於訴有無理由之問題，故被
    上訴人抗辯：其等並未受有損害，是當事人不適格云云，容有誤會，次予敘明。
三、上訴人主張：八十八年六月四日約晚上七時許，於台北市○○路○段三九三號二
    樓（下稱系爭房屋）發生火災，原係訴外人林欽永所有之廣告招牌電線短路所造
    成，但因被上訴人所屬消防局製作錯誤之「火災原因調查報告書」，致使台北地
    檢署檢察官以丁○○涉有公共危險罪嫌聲請簡易處刑（上訴人誤以為提起公訴）
    ，致使羅素蘭罹患憂鬱症無法工作，受有財產上及精神上損害（明細詳如附表所
    示）共計一千一百零九萬六千四百七十八元；乙○○、丙○○、甲○○為丁○○
    之子，為照顧丁○○，精神上亦受有相當痛苦，爰依國家賠償法第二條第二項規
    定，再於本院依追加不當得利規定，求為命被上訴人應給付丁○○一千一百零九
    萬六千四百七十八元、另於本院追加物品燬損及整修費用六百三十五萬一千九百
    六十一元（詳如附表所示），共計一千七百四十四萬八千四百三十九元，及給付
    乙○○、丙○○、甲○○精神慰撫金各二百萬元、二百萬元、三百萬元，暨加計
    法定遲延利息之判決。
四、被上訴人則以：鑑定機關並非行使公權力，消防局並無故意或過失不法侵害上訴
    人之權利，其等所受損害與消防局之行為並無相當因果關係，且其等侵權行為損
    害賠償之請求權亦已罹於消滅時效等語，資為抗辯。
五、查上訴人主張於八十八年六月四日約晚上七時許，在系爭房屋發生之火災，實係
    林欽永所造成，但丁○○卻遭台北地檢署檢察官以伊涉有公共危險罪刑，而聲請
    簡易處刑，經台北地院改依通常程序審理後，嗣判決丁○○無罪，再經本院刑事
    庭駁回檢察官上訴而確定在案等情，有台北地院八十八年度易字第三三八四號刑
    事判決、本院九十年度上易字第一八九三號刑事判決在卷足憑（見原審卷二二九
    至二三四頁），並經本院依職權調閱上開公共危險卷宗核閱無誤，且林欽永亦因
    公共危險罪嫌，經台北地院判決有罪乙節，亦有卷附台北地院九十一年度易字第
    一二五八號刑事判決可稽（見原法院四五至四九頁），並為被上訴人所不爭執，
    此部分事實，堪信為真。
六、本件兩造所爭執者為（一）消防局依據系爭火災現場所製作之「火災原因調查報
    告書」，是否為公務員行使公權力之行為？是否有故意或過失不法侵害丁○○之
    權利，致其受有損害？（二）被上訴人是否應對乙○○、丙○○、甲○○負非財
    產上損害賠償責任？（三）本件侵權行為損害賠償請求權是否已罹於時效？（四
    ）被上訴人是否有無法律上之原因，而受有利益？茲分別論述如下：
（一）消防局依據系爭火災現場所製作之「火災原因調查報告書」，是否為公務員行
      使公權力之行為？是否有故意或過失不法侵害丁○○之權利，致其受有損害？
  １、按公務員於執行職務行使公權力時，因故意或過失不法侵害人民自由權利者，
      國家應負損害賠償責任，國家賠償法第二條第二項定有明文，故人民請求國家
      賠償之要件，須公務員行使公權力之行為不法侵害人民之權利，始得請求賠償
      ；如公務員執行之職務並非行使公權力，自無請求賠償之餘地。所謂行使公權
      力之行為，係指公務員居於國家機關之地位，行使統治權作用之行為而言，即
      運用命令及強制等手段干預人民自由及權利之行為。另所謂鑑定云者，乃有特
      別知識經驗之第三人，就特定事項報告其判斷意見，該第三人稱為鑑定人，而
      國家機關受託進行鑑定工作，雖屬執行職務，但並非行使公權力之行為，且鑑
      定人所為之判斷認定，僅提供作為委託機關之參考，至該鑑定結果是否可採，
      委託機關本有自為裁量之權，鑑定機關之鑑定，顯無行使公權力之可言。
  ２、查火災發生後，依規定調查、鑑定火災原因後，應即製作火災原因調查報告書
      移送當地警察機關依法處理，此為消防法第二十六條第一項所明定。準此，本
      件火災發生後，消防局依據該規定，製作系爭「「火災原因調查報告書」移送
      當地警察機關即台北市政府警察局中正第二分局（以下稱中正第二分局），再
      經中正第二分局依據該火災原因調查報告書，認丁○○涉有公共危險罪刑移送
      台北地檢署檢察官偵辦，嗣經該署檢察官依職權偵查並調閱相關資料後，以丁
      ○○涉有公共危險罪嫌而提起公訴等情，經本院依職權調閱上開台北地檢署八
      十八年度偵字第一八三三二號偵查卷宗查核屬實。準此可知，消防局依據火災
      現場所製作之「火災原因調查報告書」，僅為鑑識機關所為之調查意見報告書
      ，依上開規定需移送當地警察機關，由火災當地警察機關參考該火災原因調查
      報告書內容意見，經綜合判斷後，認定是否有觸犯法律而自行移送地檢署偵辦
      或存參，消防局並無權責判定或將該案移送當地檢察署偵辦。而本件台北地檢
      署檢察官是於接獲中正第二分局犯罪移送書後，依其權責對移送案件之事實展
      開調查與傳喚關係人到案，查明事實及釐清火災發生原因後，依其調查結果，
      本於其法律確信認丁○○涉有公共危險罪嫌，依法聲請簡易處刑。揆諸右揭說
      明，本件「火災原因調查報告書」僅為消防局依據火災現場，所製作之火災鑑
      定原因調查意見報告書，顯非公務員執行職務行使公權力之行為。
  ３、承前所述，消防局所製作之系爭「火災原因調查報告書」既非公務員行使公權
      力之行為，則丁○○主張其因該調查報告書而遭台北地檢署檢察官聲請簡易處
      刑，致其受有財產上及精神上之損害云云，即非有據。雖丁○○主張：伊雖經
      檢察官聲請簡易處刑，但經台北地院及本院刑事庭判決無罪確定，可認該火災
      原因調查報告書為錯誤，自有不法侵害伊權利云云，然查，該火災原因調查報
      告書僅為消防局依據火災現場，所製作之火災原因調查意見報告書，只供作為
      是否涉有公共危險罪嫌參考依據而已，至於是否成立犯罪仍須檢察官、法院依
      據調查證據結果，作綜合判斷，以為起訴、或論罪之認定，該調查報告書並無
      拘束警察機關、檢察官、或法院之效力，此觀右開消防法第二十六條第一項規
      定自明。準此，消防局所製作之本件「火災原因調查報告書」起火原因研判及
      結論為：「台北市○○區○○路二段三九三號二樓火災案，經現場勘查結果及
      關係人所述，其起火原因綜合研判：以電線延長線因短路致起火燃燒之可能性
      較大」等語（見原審卷二七七至二七八頁），固不利於丁○○，但亦僅為鑑定
      意見，此觀該調查報告書內載「結論：．．．其起火原因綜合研判：以電線延
      長線因短路致起火燃燒之可能性較大」等語可知。故丁○○經中正第二分局移
      院及本院刑事庭判決丁○○無罪確定，惟亦不得執此即謂該火災原因調查報告
      書為錯誤，即屬不法侵害其權利。是丁○○主張：伊雖經檢察官聲請簡易處刑
      ，但遭判決無罪確定，故該火災原因調查報告書為錯誤，自屬於不法侵害伊權
      利云云，即無可取。
（二）被上訴人是否應對乙○○、丙○○、甲○○負非財產上損害賠償責任？
      按不法侵害他人之身體、健康、名譽、自由、信用、隱私、貞操，或不法侵害
      其他人格法益而情節重大者，被害人雖非財產上之損害，亦得請求賠償相當之
      金額。前項規定，於不法侵害他人基於父、母、子、女或配偶關係之身分法益
      而情節重大者，準用之。民法第一百九十五條第一項、第三項分別定有明文。
      經查，乙○○、丙○○、甲○○為丁○○之子，固有卷附
      院卷二八至二九頁），但如前所述，消防局所製作系爭「火災原因調查報告書
      」並非公務員執行職務之公權力行為，僅是就火災現場發生原因，所提出之鑑
      定意見報告書而已，自無故意或過失不法侵害丁○○之權利，且揆諸上揭條文
      規定，非財產上損害賠償請求權人應以直接被害人為限，而乙○○、丙○○及
      甲○○乃主張伊等為丁○○之子，丁○○因該「火災原因調查報告書」遭台北
      地檢署檢察官聲請簡易處刑，並因此罹患憂鬱症，伊等為照顧丁○○而受有精
      神上之損害云云，顯與上開條文要件不符，自無可取。
（三）本件侵權行為損害賠償請求權是否已罹於時效？
  １、按賠償請求權，自請求權人知有損害時起，因二年間不行使而消滅，國家賠償
      法第八條第一項前段定有明文。又關於侵權行為損害賠償請求權之消滅時效，
      應以請求權人實際知悉損害及賠償義務人時起算，非以知悉賠償義務人因侵權
      行為所構成之犯罪行為經檢察官起訴，或法院判決有罪為準（最高法院七十二
      年台上字第七三八號判例意旨參照）。
  ２、經查，上訴人以消防局所製作之「火災原因調查報告書」內容錯誤，致丁○○
      遭台北地檢署檢察官以其涉有公共危險罪嫌，而於八十八年九月十三日以該署
      八十八年度偵字第一八三三二號聲請簡易判決處刑書向台北地院聲請簡易處刑
      ，於該聲請書內以丁○○涉有犯刑法第一百七十五條第三項之失火罪之犯罪事
      實中，引用證據資料即參考消防局火災原因調查報告書，旋經台北地院刑事庭
      分別於九十年三月五日進行調查程序、同年四月十日為審判程序，並於同年月
      二十四日宣示丁○○無罪，丁○○於同年五月四日收受該判決等情，業經本院
      依職權調閱上開刑事案件卷宗核閱明確，且參酌上訴人亦曾於九十年七月十七
      日具狀請求被上訴人對其等應負國家賠償責任，並經原法院以九十年度國字第
      十六號請求國家賠償案件審理中，惟於九十一年八月八日具狀撤回起訴等情，
      亦據本院依職權調閱該案卷宗查核屬實，足證，上訴人既知於九十年七月十七
      日提起訴訟，則丁○○主張因消防局製作系爭火災原因調查報告書內容錯誤，
      致丁○○遭檢察官聲請簡易處刑，經台北地院刑事庭改依通常程序審理，判決
      無罪並收受判決（即九十年五月四日）時，上訴人於斯時即已知其等受有損害
      及賠償義務人至明。
  ３、上訴人雖主張：其等曾於九十年七月十七日曾起訴後，即生時效中斷云云。然
      按，消滅時效因請求而中斷；時效因請求而中斷者，若於請求後六個月內不起
      訴，視為不中斷；時效因起訴而中斷者，若撤回其訴，或因不合法而受駁回之
      裁判，其裁判確定，視為不中斷，民法第一百二十九條第一項第一款、第一百
      三十條、第一百三十一條亦分別定有明文。準此可知，上訴人固於九十年七月
      十七日提起國家賠償訴訟，但已於九十一年八月八日具狀撤回該訴訟，依前揭
      條文規定，該訴訟既經撤回即不生中斷時效之效力，是上訴人主張：其等曾於
      九十年七月十七日起訴後，即生時效中斷云云，委無可取。
  ４、上訴人又主張：其等提起九十年度國字第十六號國家賠償之訴時，尚無法確認
      消防局有過失責任，今丁○○刑事部分業經判決無罪確定，且真正之行為者林
      欽永既已判刑，益證明被上訴人應負賠償責任，故本件請求權應自前揭刑事無
      罪判決確定時（即九十年十一月十六日）起算云云，然揆諸右揭說明，所謂自
      請求權人知有損害時起，係指請求權人實際知悉損害及賠償義務人時起算，非
      以知悉賠償義務人因侵權行為所構成之犯罪行為經檢察官起訴，或法院判決有
      罪為準。上訴人主張應自丁○○受無罪判決時起算時效，誤將「知有損害」與
      「能證明有損害」混為一談，容有誤解。故上訴人主張：本件國家賠償侵權行
      為損害賠償請求權時效，應自丁○○涉有公共危險罪刑經判決無罪確定時（即
      九十年十一月十六日）起算云云，顯無可取。
  ５、綜上，本件上訴人所主張國家賠償請求權應自丁○○涉有公共危險罪嫌，經台
      北地院判決無罪收受判決時（即九十年五月四日）即已知悉其等受有損害及賠
      償義務人乙事，是上訴人至遲應於九十二年五月四日前提起本訴，然其等卻至
      九十二年六月二日始提起本訴，此有卷附起訴狀上蓋有原法院收狀戳足憑（見
      原審卷四頁），顯已逾二年之請求權時效甚明。
（四）被上訴人是否有無法律上之原因，而受有利益？
      上訴人主張因消防局所製作之系爭「火災原因調查報告書」致丁○○遭台北地
      檢署檢察官聲請簡易處刑，其因而受有財產上及精神上之損害，被上訴人亦有
      不當得利云云。然按，無法律上之原因而受利益，致他人受損害者，應返還其
      利益。雖有法律上之原因，而其後已不存在者，亦同（民法第一百七十九條規
      定參照）。又因侵權行為所生之損害賠償請求權，自請求權人知有損害及賠償
      義務人時起，二年間不行使而消滅。自有侵權行為時起，逾十年者亦同。損害
      賠償之義務人，因侵權行為受利益，致被害人受損害者，於前項時效完成後，
      仍應依關於不當得利之規定，返還其所受之利益於被害人，民法第一百九十七
      條固有明文，但亦需限於加害人因侵權行為而受有利益時，始有適用之餘地。
      經查，消防局並無故意或過失不法侵害上訴人之權利，業如前述，顯已與民法
      第一百九十七條規定不符，且丁○○亦未舉證證明被上訴人因本件而受有何利
      益，況丁○○是否會遭刑事訴追，亦非被上訴人有權決定，被上訴人亦不會因
      此而受有何利益可言。準此，上訴人主張因消防局所製作之系爭「火災原因調
      查報告書」致丁○○遭台北地檢署檢察官聲請簡易處刑，伊等因而受有財產上
      及精神上之損害，被上訴人亦有不當得利云云，顯無可取。
七、綜上所述，消防局依據火災現場，所製作之系爭「火災原因調查報告書」僅為鑑
    定機關之鑑定意見而已，並非公務員執行職務行使公權力之行為，且被上訴人亦
    未因丁○○遭檢察官聲請簡易處刑而受有利益，況上訴人提起本訴亦已罹於侵權
    行為損害賠償請求權二年之時效。從而，上訴人依據國家賠償法第二條及民法第
    一百七十九條規定，請求被上訴人給付丁○○一千七百四十四萬八千四百三十九
    元、及給付乙○○、丙○○、甲○○各精神慰撫金二百萬元、二百萬元、三百萬
    元，暨加計法定遲延利息，為無理由，不應准許。其假執行之聲請亦失所附麗，
    應併予駁回。原審為上訴人敗訴之判決，及駁回其假執行之聲請，理由雖與本院
    容有不同，但結論並無二致，本院仍應予以維持。故上訴意旨指摘原判決不當，
    求予廢棄改判，為無理由，應予駁回。另上訴人追加之訴，亦為無理由，亦應予
    駁回；此部分假執行之聲請，亦失所依附，應併予駁回。
八、據上論結，本件上訴及追加之訴均為無理由，依民事訴訟法第四百四十九條第一
    項、第二項、第七十八條、第八十五條第一項前段，判決如主文。
中　　　華　　　民　　　國　　九十三　　年　　　三　　　月　　 十六 　　日
                                民事第十七庭
                                    審判長法  官    黃  騰  耀
                                          法  官    黃  莉  雲
                                          法  官    楊  絮  雲
正本係照原本作成。
如不服本判決，應於收受送達後二十日內向本院提出上訴書狀，其未表明上訴理由者
，應於提出上訴後二十日內向本院補提理由書狀（均須按他造當事人之人數附繕本）
上訴時應提出委任律師或具有律師資格之人之委任狀；委任有律師資格者，另應附具
律師資格證書及釋明委任人與受任人有民事訴訟法第四百六十六條之一第一項但書或
第二項（詳附註）所定關係之釋明文書影本。
中　　　華　　　民　　　國　　九十三　　年　　　三　　　月　　 十六 　　日
　　　　　　　　　　　　　　　　　　　　　書記官    王  秀  雲
附註：
民事訴訟法第四百六十六條之一（第一項、第二項）：
對於第二審判決上訴，上訴人應委任律師為訴訟代理人。但上訴人或其他法定代理人
具有律師資格者，不在此限。
上訴人之配偶、三親等內之血親、二親等內之姻親，或上訴人為法人、中央或地方機
關時，其所屬專任人員具有律師資格並經法院認為適當者，亦得為第三審訴訟代理人
。
